【裁判字號】    95,交訴,130
【裁判日期】    951130
【裁判案由】    業務過失致死
【裁判全文】
臺灣高雄地方法院刑事判決             95年度交訴字第130號
公  訴  人  臺灣高雄地方法院檢察署檢察官
被      告  丙○○
選任辯護人  吳賢明律師
            羅鼎城律師
上列被告因業務過失致死案件，經檢察官提起公訴（95年度偵字
第4295號），本院判決如下：
    主  文
丙○○從事業務之人，因業務上之過失致人於死，處有期徒刑柒
月。
    事  實
一、丙○○領有職業大客車駕駛執照，為營業用大客車司機，係
    從事駕駛業務之人，於民國94年11月27日21時40分前之某時
    ，駕駛南半球旅遊巴士有限公司（下稱南半球旅遊巴士公司
    ）所有車牌號碼9U─846 號營業用大客車，沿高雄市○鎮區
    鎮○路由南往北方向行駛，嗣於同日21時40分許，行經鎮○
    路鎮興橋時，原應注意汽車在橋樑上不得臨時停車，而當時
    天候晴、夜間有照明、無缺陷、無障礙路面、視距良好，且
    依其智識、能力，又無不能注意之情形，竟疏未注意及此，
    擅在鎮興橋上之外側車道臨時停車，供車上人員下車，適王
    裕維騎乘車牌號碼SZ9 ─787 號輕型機車，自高雄市○鎮區
    ○○路右轉鎮興路，由南往北方向駛上鎮興橋，因疏未注意
    車前狀況，且突見前開營業用大客車停在橋上之外側車道，
    一時閃煞不及，不穩倒地，滑行後，撞及該營業用大客車左
    後車輪後方處，而王裕維則於撞及後彈往內側車道，倒地不
    起，其頭部旋遭後方由不詳姓名年籍之人所駕駛之某自用小
    客車車輪輾壓而過，致王裕維因顱骨破裂骨折而當場死亡。
    又丙○○於肇事後犯罪未被發覺以前，主動撥打電話報警，
    並於警員到場後，表明其為肇事者，而不逃避接受裁判。
二、案經高雄市政府警察局前鎮分局報告臺灣高雄地方法院檢察
    署檢察官簽分偵查起訴。
    理  由
一、證據能力部分：
  (一)證人乙○○於警詢中之陳述：
  按被告以外之人於審判外之言詞或書面陳述，除法律有規定
    者外，不得作為證據；被告以外之人於司法警察（官）調查
    中所為之陳述，與審判中不符時，其先前之陳述具有較可信
    之特別情況，且為證明犯罪事實存否所必要者，得為證據，
    刑事訴訟法第159 條第1 項、第159 條之2 分別定有明文。
    所謂「證明犯罪事實之存否所必要」，即使用證據之必要性
    ，係指因無法再從同陳述者取得證言，而有利用原陳述之必
    要性，只要認為該陳述是屬於與犯罪事實存否相關之事實，
    並為證明該事實在實質上之必要性即可。另「具有可信之特
    別情況」，係指依陳述時之外部客觀情況而言，足以令人相
    信該陳述是虛偽之危險性不高，必須綜合該陳述是否未受到
    外力影響；陳述人之觀察、記憶、表達是否正確及有無偽證
    之各項因素，而為判斷，合先敘明。
  證人乙○○於警詢中關於「機車先倒地滑行，死者撞到遊覽
    車後彈起倒地」之陳述，核與其於本院審理中證述：機車係
    直接撞擊遊覽車左後車身，並非先倒地再滑行等語不符，本
    院審酌證人乙○○係於94年11月27日目擊本件車禍後，隨即
    於2 日內，製作證人筆錄，就製作警詢筆錄之時間而言，因
    離案發後甚近，自屬印象深刻，記憶亦較明確。就外力之影
    響而言，本件證乙○○僅係因單純目擊車禍而製作筆錄，與
    被告、死者及其家屬，並不認識，且無任何利害關係，其本
    於第3 人之地位而為陳述，應不致受到外力之影響，而有偏
    袒任何一方嫌，故就詢問當時之客觀外在環境而言，證人乙
    ○○於警詢中之陳述，應具特別可信之情形，且為證明犯罪
    事實存否所必要，依前開說明，應有證據能力。至證人乙○
    ○於警詢中關於其他事項之陳述，均核與審判中之證述相符
    ，參諸前開條文意旨，並無傳聞證據例外規定之適用，應無
    證據能力。
  (二)本判決所引用之其餘證據資料（詳後引證據），其中傳聞證
    據部分，縱無刑事訴訟法第159 條之1 至第159 條之4 規定
    之傳聞證據例外情形，亦因被告、辯護人及檢察官均同意可
    作為證據使用，或未聲明異議，依刑事訴訟法第159 條之5
    第1 項、第2 項之規定，本院審酌該證據作成之情況，認為
    適當，應得為證據。
二、訊據被告否認有何業務過失致死犯行，辯稱：肇事當時，伊
    係駕駛肇事營業用大客車緩慢行駛於鎮興橋上之外側車道，
    欲至橋下搭載飛利浦公司員工上班，並未在鎮興橋上臨時停
    車，而本件係死者騎乘機車撞及其所駕駛之車輛，伊並無過
    失等語。經查：
  (一)被告於94年11月27日21時40分前之某時，駕駛南半球旅遊巴
    士公司所有車牌號碼9U─846 號營業用大客車，沿高雄市○
    鎮區鎮○路由南往北方向行駛，嗣於同日21時40分許，行經
    鎮興路鎮興橋時，適死者王裕維騎乘車牌號碼SZ9 ─787 號
    輕型機車，自高雄市○鎮區○○路右轉鎮興路，由南往北方
    向駛上鎮興橋，該機車乃自後撞及該營業用大客車，並側倒
    於該大客車左後輪後方，而死者王裕維則於撞及後彈往內側
    車道，倒地不起，其頭部旋遭後方由不詳姓名年籍之人所駕
    駛之某自小客車車輪輾壓而過等情，業據被告列為不爭執事
    項，並經證人乙○○於本院審理中證陳明確（詳本院卷第10
    1 頁倒數第8 行以下、第102 頁第10行至第19行），復有道
    路交通事故調查報告表、現場圖在卷可參（詳警卷第15頁至
    第17頁、第21頁）。是此部分之事實，應堪認定。
  (二)又肇事當時，被告究係駕駛前開營業用大客車臨時於鎮興橋
    上之外側車道上停車，或緩慢行駛於外側車道上？證人乙○
    ○於本院審理中證陳：肇事時，伊距離案發現場約9 公尺，
    當時見到1 輛遊覽車停在橋上，左右2 燈均閃爍著，車上有
    2 、3 人下車，之後死者騎乘機車撞上該遊覽車等語明確（
    詳本院卷第101 頁倒數第9 行以下、第102 頁第5 行至第8
    行、第103 頁倒數第6 行至第104 頁第2 行）。本院審酌：
    觀之道路交通事故現場圖，肇事後，被告所駕駛之營業用大
    客車係停放在鎮興橋上北向外側車道上，車身右前角離路面
    邊緣70公分，車身右後角離路面邊緣30公分，車身左後角離
    內外車道分隔線150 公分，有該現場圖附卷可參（詳警卷第
    15頁），顯見車禍發生前，該營業用大客車之位置係偏向路
    面邊緣，離內外車道分隔線150 公分。如肇事時，被告係駕
    駛該車緩慢行駛於鎮興橋之外側車道，在離橋下搭載飛利普
    員工處，仍有相當距離，且當時車輛不多（詳被告陳述當時
    車況情形，參相驗卷第29頁背面第7 行至第8 行）下，為何
    不於外側車道中央處行駛，或偏向內側車道行駛，反而偏向
    路面邊緣行駛，實與一般駕駛經驗有違。而前開大客車位置
    偏向於路面邊緣處，且最近距離僅30公分，適與一般停車均
    會靠路邊停放之駕駛經驗相符，是本院認證人乙○○於本院
    審理中之證詞，應可採信。即肇事當時，被告係駕駛前開營
    業用大客車臨時於鎮興橋上之外側車道上停車。至被告辯稱
    ：當時係緩慢行駛於外側車道上等語，應不可採信。
  (三)另證人乙○○雖於本院審理中證陳：肇事當時，死者王裕維
    係騎乘機車直接撞及遊覽車左後車廂，機車並非先滑行後，
    再撞上遊覽車等語（詳本院卷第104 頁第3 行至第10行）。
    惟機車係先滑行後，再撞上被告所駕駛之營業用大客車等情
    ，業據證人乙○○於警詢中證陳明確（詳警卷第8 頁倒數第
    3 行以下）。且衡情死者王裕維如係騎乘機車直接正面撞及
    被告所駕駛營業用大客車左後車廂，則該大客車左後車廂處
    ，應會出現撞擊痕跡，且因係直接撞擊，機車並未滑行，則
    在該機車後方，亦不會出現機車倒地後，機車車身與地面摩
    擦所形成之刮地痕。然觀之前開道路交通事故現場圖及肇事
    現場照片，在機車倒地處後方，確實出現刮地痕，且被告所
    駕駛之前開大客車左後車廂，亦未出現直接撞擊後所產生之
    凹痕或撞擊痕跡（詳相驗卷第9 頁、第15頁）。足認死者王
    裕維騎乘機車並未直接撞擊該大客車左後車廂，而係機車先
    倒地滑行後，始撞擊該大客車左後輪後方。是證人乙○○於
    本院中證詞，核與事證不符，應不可採信。
  (四)再者，肇事後，警方雖扣得前開大客車行車紀錄紙，惟經本
    院將該紀錄紙送請樺崎實業股份有限公司鑑定後，僅能認定
    前開大客車自肇事當日21時38分35秒起即停車，但因行車紀
    錄紙係圓形，如司機安裝時，未對準校正，行車紀錄紙上之
    時間與實際時間會有不同，且行車紀錄紙僅係紀錄行駛速度
    、里程及經過時間，無法顯示與車禍有必然關係，除非撞及
    有相當力道，行車紀錄器才會跳動，才知道撞擊時間點等情
    ，業據鑑定人甲○○於本院審理中鑑定明確（詳本卷第106
    頁至第109 頁），並有行車紀錄紙分析記錄附卷可參（詳本
    院卷第77頁）。準此，由於本件車禍時間（警方雖記載21時
    40 分 ，但僅係粗略認定，無法確認實際時間）、行車紀錄
    紙上之時間均無法確定，是行車紀錄紙雖顯示上開大客車係
    於肇事當日21時38分35秒起停車，但究於何時停車，是肇事
    前或肇事後，即無法判斷，尚難作為認定被告係於肇事後停
    車之依據。
  (五)此外，被告雖辯陳：肇事當時，伊駕駛肇事營業用大客車，
    欲至鎮興橋下搭載飛利浦公司員工上班，不可能先於鎮興橋
    上停車等語。惟證人鄒戊○○於肇事當時，並未於鎮興橋下
    等候搭車，業據證人鄒戊○○於本審理中證陳明確（詳本院
    卷第58頁第5 行至第12行）。另飛利浦員工陳雪萍於肇事當
    日，亦未於鎮興橋下等候搭車，復有丁○○提出之上班紀錄
    為證（詳本院卷第86頁）。準此，雖飛利浦公司於鎮興橋下
    設有候車站，但無法確認肇事時，確有員工於該處候車，是
    被告是否須於鎮興橋下停車，已非無疑。況被告確於鎮興橋
    上臨時停車，復據證人乙○○證陳明確，是被告前開所辯，
    亦難為其有利之認定。
  (六)按「汽車在橋樑不得臨時停車」，道路交通安全規則第111
    條第1 項第1 款定有明文。由於上開規定係一般駕駛人所應
    注意，並確實遵守之事項，且因被告領有職業大客車車駕駛
    執照（詳警卷第17頁交通事故談話紀錄表之駕照種類欄），
    並擔任職業大客車駕駛，對此自難推諉不知。況依被告之智
    識、能力，亦無不能注意之情事。詎被告竟疏未注意前開規
    定，於鎮興橋上臨時停車，致死者王裕維一時閃煞不及，其
    所騎乘之機車乃先倒地，並於滑行後，撞及該營業用大客車
    左後車輪後方處。而死者王裕維則於撞及後彈往內側車道，
    倒地不起，其頭部旋遭後方由不詳姓名年籍之人所駕駛之某
    自小客車車輪輾壓而過，已不前述，其駕駛行為應有過失，
    至為明確。再者，死者王裕維於車禍發生後，因顱骨破裂骨
    折而當場死亡等情，業經臺灣高雄地方法院檢察署檢察官督
    同檢驗員相驗明確，並製有相驗屍體證明書、驗斷書及勘驗
    筆錄在卷可憑（詳相驗卷第27頁、第31頁、第38頁以下）。
    是被告未盡前開注意義務與死者王裕維死亡間，顯有相當因
    果關係。至死者王裕維就本件車禍之發生，雖有如事實欄所
    述之過失【違反道路交通安全規則第94條第3 項之規定。至
    於證人乙○○雖於本院審理中證陳：死者王裕維當時行車速
    度約時速50至60公里等語，惟因肇事路段之速限係時速50公
    里（詳前開道路交通事故調查報告表），在證人乙○○無法
    明確指出實際行車速度下，自難僅憑其主觀臆測，即認死者
    王裕維有違規超速之情事】，惟仍無解於被告過失之責。綜
    上所述，本件事證已臻明確，被告業務過失致人於死之犯行
    ，堪以認定。
三、按從事業務之人，對於一定危險之認識能力，較一般人為強
    ，故法律上課以較高之注意義務，易言之，其避免發生一定
    危險之期待可能性亦較常人為高，故其違反注意義務之可責
    性自亦較重，是職業駕駛人既係從事駕駛業務之人，不論其
    駕駛係自用小客車或其他之車輛，均不失為業務上行為之性
    質，其發生車禍，自仍應以業務過失論處（最高法院94年度
    台上字第6600號判決參照）。本件被告係擔任司機，且領有
    職業大客車駕駛執照，其不依規定臨時停車，致死者王裕維
    死亡，是參酌前開判決意旨，核其所為，係犯刑法第276 條
    第2 項之業務過失致人於死罪。又被告於肇事後，偵查機關
    未發覺前，主動報案，並向前往處理車禍員警坦承肇事，不
    逃避裁判，有交通事故談話紀錄表、高雄市政府警察局前鎮鎮派出所相驗案件初步調查報告表附卷可參（詳相
    驗卷第12頁背面第13問題；警卷第10頁），堪認合乎自首之
    要件，應依修正前刑法第62條前段之規定，減輕其刑【按被
    告於肇事後，主動報案，並向員警陳述肇事經過，不逃避裁
    判，應已發生自首之效力，縱事後否認犯罪，惟僅係答辯權
    利之行使，不影響已發生自首之效力】【被告行為後，刑法
    及刑法施行法業於94年2 月2 日經總統以華總一義字第0940
    001490 1號令修正公布，並於95年7 月1 日施行（下稱新刑
    法，修正前刑法下稱舊刑法），參酌最高法院95年5 月23日
    刑事庭第8 次會議決議，新刑法第2 條第1 項之規定，係規
    範行為後法律變更所生新舊法律比較適用之準據法，於新刑
    法施行後，應適用新刑法第2 條第1 項之規定，為「從舊從
    輕」之比較。另於比較時應就罪刑有關之共犯、未遂犯、想
    像競合犯、牽連犯、連續犯、結合犯，以及累犯加重、自首
    減輕暨其他法定加減原因（如身分加減）與加減比例等一切
    情形，本於統一性及整體性原則，綜其全部罪刑之結果而為
    比較。是本院審酌：自首部分：新法係規定得減輕其刑，
    舊法係規定應減輕其刑，經比較新舊法，以舊法較有利於行
    為人。罰金刑部分：被告行為後，刑法第33條第5 款業已
    修正施行；修正後刑法第33條第5 款規定「罰金：新臺幣
    1,000 元以上，以百元計算之。」，與修正前刑法第33條第
    5 款規定「罰金：1 元以上。」不同。比較新舊法結果，以
    舊法較有利於行為人。被告行為後，業已增訂刑法施行法
    第1 條之1 ，並規定：「中華民國94年1 月7 日刑法修正施
    行後，刑法分則編所定罰金之貨幣單位為新臺幣。94年1 月
    7 日刑法修正時，刑法分則編未修正之條文定有罰金者，自
    94 年1月7 日刑法修正施行後，就其所定數額提高為30倍。
    但72年6 月26日至94年1 月7 日新增或修正之條文，就其所
    定數額提高為3 倍」。是就現行刑法中，有關於罰金刑處罰
    之規定已有修正，惟經比較增訂之刑法施行法第1 條之1 與
    被告行為時之現行法規所定貨幣單位折算新台幣條例第2 條
    結果，二者規定適用之結果並無不同。從而，因本案涉及法
    律變更，且以舊刑法較有利於被告，參諸前開最高法院決議
    意旨，依新刑法第2 條第1 項前段規定，自應適用最有利於
    被告之舊刑法，併此敘明】。爰審酌被告疏未注意前開規定
    ，致死者王裕維死亡，行為實有可議之處，並參以被告犯後
    否認犯行，未與死者王裕維家屬達成和解，及被告就本件車
    禍之發生，應負次要過失等一切情狀，量處如主文所示之刑
    。
據上論斷，應依刑事訴訟法第299 條第1 項前段，刑法第2 條第
1 項前段、第276 條第2 項、修正前刑法第62條前段，罰金罰鍰
提高標準條例第1 條前段，判決如主文。
中    華    民    國    95    年    11    月    30    日
                  交通法庭    審判長法  官  陳明富
                                    法  官  陳宛榆
                                    法  官  方百正
以上正本證明與原本無異。
如不服本判決，應於收受送達後10日內向本院提出上訴書狀。
中    華    民    國    95    年    11    月    30    日
                                    書記官  郭素蓉
附錄本判決論罪科刑所依據之法條：
刑法第276條
因過失致人於死者，處2 年以下有期徒刑、拘役或2 千元以下罰
金。
從事業務之人，因業務上之過失犯前項之罪者，處5 年以下有期
徒刑或拘役，得併科3千元以下罰金。


司法院資訊處製作；財團法人民間司法改革基金會備份。
